臺灣高等法院民事判決　　　　　　　　　　　　　　九十二年度上字第一一三三號
　上　訴　人　甲○○
　訴訟代理人　曲麗華律師
　被　上訴人　乙○○
　訴訟代理人　孫志堅律師
右當事人間請求給付買賣價金事件，上訴人對於中華民國九十二年九月十五日臺灣板
橋地方法院九十二年度訴字第六七六號第一審判決提起上訴，本院於中華民國九十三
年三月二十三日辯論終結，判決如左：
    主      文
上訴駁回。
第二審訴訟費用由上訴人負擔。
    事實及理由
一、被上訴人起訴主張：兩造曾為姻親關係，被上訴人前於民國（下同）八十五年十
    月二十七日，將所有位於台北縣板橋市○○路五八巷十五弄三號五樓之房地（土
    地為板橋市○○段一一○五地號，持分一萬分之八十五，建物建號為一二六九號
    ，持分全部，含共同使用部分建號一三○三號，持分萬分之五十二），以總價新
    台幣（下同）六百一十萬元出售予上訴人，依兩造不動產買賣契約書第二條第四
    項約定，上訴人應於九十二年一月十五日前，給付被上訴人買賣價金中之一百六
    十七萬元，詎上訴人竟未依約履行等情，爰本於兩造間買賣契約之法律關係，求
    為命上訴人給付被上訴人一百六十七萬元及自九十二年一月十六日起至清償日止
    按年息百分之五計算利息之判決。（原判決命上訴人應給付被上訴人一百六十七
    萬元及其法定利息。上訴人就原判決敗訴部分上訴）答辯聲明：(一)駁回上訴。(二)
    第一、二審訴訟費用由上訴人負擔。
二、上訴人則以：被上訴人離婚前為上訴人之姨丈，上訴人所以於八十五年十月二十
    七日向被上訴人購買系爭房地，乃因當時被上訴人積欠上訴人大舅張啟章六百零
    四萬元，被上訴人同意以系爭房地折抵債務，張啟章指示上訴人出面購買。當時
    約定房地售價為六百一十萬元，扣除系爭房地原有之貸款三百一十二萬元，上訴
    人應付自備款二百九十八萬元，由上訴人直接分期給付張啟章。三百一十二萬元
    貸款部分，一百三十一萬元為特殊之軍人華夏貸款，由上訴人給付被上訴人一百
    三十一萬元，貸款仍由被上訴人繼續清償；另一百八十一萬元之普通銀行貸款，
    則由上訴人承接。此與本件買賣關係，就被上訴人與上訴人間之約定，房地價金
    六百一十萬元，上訴人須給付被上訴人一百三十一萬元現金，承擔一百八十一萬
    元貸款，剩餘二百九十八萬元由上訴人直接給付不同。嗣雙方委請代書辦理所有
    權移轉手續，為求簡便，乃直接於不動產買賣合約書第二條載明付款方式，實則
    系爭買賣契約係配合原協議而立，此由雙方實際上是依協議書第三頁之約定，僅
    由上訴人承擔一百八十一萬元之貸款，被上訴人由上訴人處取得一百三十一萬元
    後自行承擔一百三十一萬元之貸款即明。故被上訴人所提出之買賣契約第二條第
    四款最後所載「九十二年一月十五日前還清」，乃被上訴人未經上訴人同意下自
    行追加，此觀諸該追加部分之字跡與原契約不同，且未經上訴人蓋章同意即可證
    明。是以上訴人與張啟章九十一年十月十四日曾去函指責，上訴人並於九十一年
    十月二十七日將該一百六十七萬元交予張啟章，依民法第三百零九條第一項之規
    定，被上訴人亦不得再向上訴人請求給付。被上訴人主張原協議經雙方及張啟章
    、張意梅同意廢棄，上訴人否認之，被上訴人亦無任何證據證明，不足採信。故
    買賣契約僅是有關兩造房地買賣之約定，依該約定上訴人本應給付之價金，則應
    另依協議書之約定給付張啟章，此二契約本無衝突，原判決逕以兩造簽立之買賣
    契約推翻四人之原協議，實屬無據。縱認兩造以買賣契約變更協議書之內容，該
    項變更對張啟章因協議書所取得之債權不生影響，而上訴人向張啟章清償該一百
    六十七萬元後，兩造債之關係亦已消滅等語，資為抗辯。上訴聲明：(一)原判決廢
    棄。(二)駁回被上訴人原審之訴。(三)第一、二審訴訟費用由被上訴人負擔。
三、被上訴人主張兩造於八十五年十月二十七日簽訂不動產買賣契約，由被上訴人將
    所有台北縣板橋市○○路五十八巷十五弄三號五樓房地，以總價六百一十萬元，
    出售予被告，依兩造不動產買賣契約書第二條第四項約定，上訴人應於九十二年
    一月十五日前，給付被上訴人買賣價金中之一百六十七萬元，惟上訴人並未給付
    之事實，業據被上訴人提出不動產買賣契約書一件為證，並經證人即被上訴人前
    妻張意梅及代書陳昌證述綦詳，且上訴人除否認系爭不動產契約書該條項有加註
    「民國九十二年一月十五日前還清」等語外，餘均不爭執，自堪信為真實（關於
    上開契約書加註部分，詳如後述）。本件爭點在（一）兩造就系爭不動產之買賣
    ，先後所簽之協議書與不動產買賣契約書，究為後者完全配合前者內容簽立，或
    前者內容已由後者更異取代？（二）系爭不動產買賣契約書第二條付款期限第四
    項原記載：「新台幣壹佰陸拾柒萬元正，乙方（即被上訴人）同意無息，有錢時
    再還乙方」，是否嗣經兩造同意，加註「民國九十二年一月十五日前還清」？茲
    析述如下。
四、經查：依上訴人提出被上訴人所不爭執之協議書所示，上訴人抗辯其所以於八十
    五年十月二十七日向被上訴人購買系爭房地，乃因當時被上訴人積欠上訴人大舅
    張啟章六百零四萬元，張啟章即指示上訴人出面購買，以折抵債務，當時約定房
    地售價六百一十萬元，扣除系爭房地原有之貸款三百一十二萬元，上訴人應負擔
    自備款二百九十八萬元，而三百一十二萬元貸款部分，其中一百三十一萬元為特
    殊之軍人華夏貸款，由上訴人給付被上訴人一百三十一萬元，貸款仍由被上訴人
    繼續清償；另一百八十一萬元之普通銀行貸款，則由上訴人承接等情，固堪信為
    真實。惟基於契約自由原則，兩造並非不可另行變更原初步之協議，而後以不同
    之條件或內容另成立契約關係。兩造嗣後已於八十五年十月廿七日簽立一正式之
    不動產買賣契約書。系爭房地之買賣之權利義務關係，既未載明依原協議辦理，
    反而有不同之約定，自應完全依該契約書之內容與條件辦理。上訴人辯稱先前既
    已有四人之協議，不容任何人片面修改云云，即非可採。
五、又兩造不動產買賣契約書第二條第四款付款期限既載明：「新台幣壹佰陸拾柒萬
    元正，乙方（即被上訴人）同意無息，有錢時再還乙方」等語，顯與協議書關於
    自備款二百九十八萬元由上訴人負擔之內容不同，可見被上訴人於簽訂不動產買
    賣契約書時，已推翻先前協議書認可之內容，而上訴人亦已同意在案，（否則何
    以簽約？）此觀諸該條項後段嗣後經兩造同意再加註：「民國九十二年一月十五
    日前還清」等語（詳如後述），益加可證。況兩造系爭不動產買賣價金之給付方
    式，倘依協議書內容為之，則於不動產買賣契約書第二條逕依協議書內容為記載
    即可（即記載總價六百一十萬元，自備款二百九十八萬元由上訴人負擔，貸款三
    百一十二萬元，其中一百八十一萬元農民銀行貸款部分，由上訴人承受繼續繳納
    本息，另華夏貸款一百三十一萬元部分，由上訴人先給付被上訴人一百三十一萬
    元，再由被上訴人自行負責清償之，張意梅另分四年攤還大哥張啟章三百零六萬
    元等情），豈會為不同內容之記載而徒增日後紛擾？
六、上訴人雖又辯稱：系爭買賣契約係配合原協議而立，此由雙方實際上是依協議書
    第三頁之約定，僅由上訴人承擔一百八十一萬元之貸款，被上訴人由上訴人處取
    得一百三十一萬元後自行承擔軍人華夏貸款即明云云。惟查被上訴人主張嗣後四
    人決議訴外人張啟章、張意梅兄妹之債務和系爭房地之買賣關係加以分開單純化
    ，張氏兄妹二人之債務另行處理，並以被上訴人須自行吸收軍人華夏貸款一百三
    十一萬元為條件，由系爭房地轉至「板橋市○○街二六一巷二十三號三樓房地」
    繼續繳納，業據被上訴人於原審提出中山科學研究院出具之公文，及證人張意梅
    於原審到庭證述屬實（見原審卷第七九頁及五九、六十頁）。證人張意梅並明確
    證稱：「因為這是兩回事，乙○○（被上訴人）就是單純買賣房屋，祇是我大哥
    （張啟章）找甲○○（上訴人）來買而已。至於我跟大哥債務問題，是另外一回
    事，況且我也不承認我有欠我大哥債務，所以這部分一直有爭議。」（見原審卷
    第五九頁）。況依協議書之約定，上訴人應負擔之自備款為二百九十八萬元（即
    總價六百一十萬元，貸款三百一十二萬元，餘為自備款），而兩造均不爭執上訴
    人總共僅支付一百三十一萬元予被上訴人，如非被上訴人自行吸收軍人華夏貸款
    部分，何以系爭不動產買賣契約書第二條付款期限第四項所記載：「乙方（即被
    上訴人）同意無息，有錢時再還」之金額，僅為系爭之一百六十七萬元而非上訴
    人應負擔之自備款二百九十八萬元？況依買賣契約書之附表繳款明細，上訴人實
    際給付價金之日期、金額亦與買賣契約之約定不同，足見不能只以上訴人僅承擔
    一百八十一萬元之貸款，即推定系爭買賣契約係配合原協議而立，上訴人執此抗
    辯，並非可採。
七、再查張啟章既為系爭不動產買賣契約之重要關係人，其因兩造買賣契約成立，並
    依協議書內容方式給付價金時，將可獲至相當重大之利益（即債權可由該不動產
    買賣而實現獲償），依一般社會常情判斷，張啟章自應於兩造簽訂買賣契約書時
    ，以關係人身分到場，要求將協議書所列之債務抵償內容，明載於買賣契約書上
    後，再於買賣契約書上簽章，並執有買賣契約書一份，以昭慎重，惟其既未於先
    前之協議書上簽章，亦未於兩造正式簽訂不動產買賣契約書時到場，益徵協議書
    確屬初步協議而已，嗣後因其他因素（例如被上訴人主張四人決議訴外人張氏兄
    妹之債務和系爭房地之買賣關係加以分開單純化，張氏兄妹二人之債務另行處理
    ，並以被上訴人須自行吸收軍人華夏貸款一百三十一萬元為條件，此純係動機，
    不影響契約內容，毋庸調查認定），兩造就買賣價金之給付方式已另為約定，故
    張啟章自無於買賣契約簽訂時到場之必要。綜上所述，兩造於正式簽訂系爭不動
    產買賣契約前，被上訴人及其前妻張意梅固有在系爭協議書上簽章，認同協議書
    之內容，惟該協議書並非不得改變，且協議書與買賣契約書內容實質多有不同，
    難以認定買賣契約書完全依照協議書內容簽訂，是上訴人抗辯兩造系爭不動產買
    賣契約書係完全配合先前協議書而簽訂，上訴人依協議書將系爭一百六十七萬元
    價金給付張啟章，已對被上訴人生清償之效力，尚不足取，而被上訴人主張兩造
    於買賣契約書，已將先前協議書內容更異取代之，則洵堪採信。
八、又查被上訴人主張系爭不動產買賣契約書第二條付款期限第四項原記載：「新台
    幣壹佰陸拾柒萬元正，乙方（即被上訴人）同意無息，有錢時再還乙方」，嗣經
    兩造同意後，加註「民國九十二年一月十五日前還清」等語之事實，業據證人即
    代書陳昌於審理中結證：「（契約書是何時、地所寫？當時有誰在場？）依據不
    動產契約書所示，簽立時間是八十五年十月二十七日，地點是在板橋海山國中旁
    的乙○○住處，印象中當時乙○○、張意梅、甲○○及甲○○的母親四個人確實
    有在場，其他的我就不太敢肯定」、「（當時買賣價金及付款方式如何約定？）
    第一次簽約時買賣價金就依買賣契約書原來記載條款而約定，後來在我家付尾款
    的時候，才就第二條第四項做更改，如買賣契約書上所增列字樣所示，更改的時
    候，只有乙○○跟甲○○在場」、「（為何會更改？）因為當時乙○○說，原契
    約記載有錢時再還，好像沒有期限，所以提議加上『民國九十二年一月十五日前
    還清』字樣，甲○○也同意，所以我才在契約書上加註上開字樣」、「（為何更
    改的部分，僅乙○○蓋章，而甲○○未蓋章？）印象中甲○○當時只帶了一張支
    票，沒有帶印章，因為他們講說是自己人，應該沒有問題，我就幫他們處理」等
    語明確，已堪信為真實。而由陳昌所保留的買賣契約書上經原審當庭公開檢示，
    確與被上訴人所提之原證二全然相符。也就是同樣有加註「民國九十二年一月十
    五日前還清」字樣。若上訴人並未同意，代書陳昌怎會在契約書上加註還款之期
    限？更可呼應被上訴人所言的兩造之買賣契約內容為正式拘束雙方之買賣權利義
    務關係，而非仍沿用已被更替取代原協議書內容。況陳昌為買方即上訴人所委請
    辦理簽約過戶事宜之代書，與被上訴人無關，豈可能曲意迴護被上訴人而甘冒偽
    證刑責？由此益加可證此加註確經兩造同意。且系爭不動產買賣契約書第二條付
    款期限第四項原確有關於：「新台幣壹佰陸拾柒萬元正，乙方（即被上訴人）同
    意無息，有錢時再還乙方」之記載，為上訴人所不爭執，依一般經驗法則判斷，
    前述記載內容確有欠明確，上訴人既同意有錢時願給付被上訴人一百六十七萬元
    ，則嗣後經被上訴人要求，同意加註「民國九十二年一月十五日前還清」等語，
    即與事理相符。上訴人臨訟空言否認同意前開加註，委無可取。
九、再者，依上訴人所提之原協議書內容，已清楚載明積欠張啟章債務者為訴外人張
    意梅而非被上訴人乙○○。系爭買賣契約亦未同意一百六十七萬元價金，是可以
    由上訴人直接給付與張啟章抵付。足見張啟章不但非價金一百六十七萬元之受領
    權人，亦非被上訴人之債權人，被上訴人復未指示上訴人將該筆款項付款予張啟
    章抵償張意梅之債務，則上訴人辯稱代被上訴人支付一百六十七萬元予張啟章即
    已清償系爭價金，被上訴人無請求之權利云云，自非可採。退一步言之，縱認上
    訴人所辯可採（僅係假設），然上訴人所提出之張啟章收據為私文書，被上訴人
    既否認為真正，自應由上訴人負舉證責任，然上訴人始終未能舉證以實其說，甚
    至坦承並無法找到證據，顯難以採信。
十、綜上所述，兩造於正式簽訂系爭不動產買賣契約前，被上訴人及其前妻張意梅所
    簽署之系爭協議書內容，已為嗣後不動產買賣契約更異取代之，縱上訴人果有依
    協議書給付訴外人張啟章一百六十七萬元，對被上訴人仍不生給付買賣價金之清
    償債務效力，更何況上訴人始終未能舉證以實其說，難以採信。從而，被上訴人
    本於買賣契約之法律關係，訴請上訴人給付一百六十七萬元，及自九十二年一月
    十六日起至清償日止，按年息百分之五計算之利息，為有理由，應予准許。是則
    原審判命上訴人如數給付，於法並無不合。上訴意旨指摘原判決不當，求予廢棄
    改判，為無理由，應予駁回。
十一、本件事證已臻明確，兩造其餘之攻擊防禦方法及所提之證據，經審酌後認均無
      礙判決之結果，爰不予一一論述，附此敘明。
十二、據上論結，本件上訴為無理由，爰判決如主文。
中      華      民      國    九十三    年      四      月      六      日
　                              民事第四庭
  　                                審判長法  官　劉　勝　吉
    　                                    法  官　劉　清　景
      　                                  法  官　藍　文　祥
正本係照原本作成。
如不服本判決，應於收受送達後二十日內向本院提出上訴書狀，其未表明上訴理由者
，應於提出上訴後二十日內向本院補提理由書狀（均須按他造當事人之人數附繕本）
上訴時應提出委任律師或具有律師資格之人之委任狀；委任有律師資格者，另應附具
律師資格證書及釋明委任人與受任人有民事訴訟法第四百六十六條之一第一項但書或
第二項（詳附註）所定關係之釋明文書影本。
中　　　華　　　民　　　國　　九十三　　年　　　四　　　月　　　七　　　日
　　　　　　　　　　　　　　　　　　　　　書記官　顧 倪 淑貞
附註：
民事訴訟法第四百六十六條之一（第一項、第二項）：
對於第二審判決上訴，上訴人應委任律師為訴訟代理人。但上訴人或其他法定代理人
具有律師資格者，不在此限。
上訴人之配偶、三親等內之血親、二親等內之姻親，或上訴人為法人、中央或地方機
關時，其所屬專任人員具有律師資格並經法院認為適當者，亦得為第三審訴訟代理人
。
